【裁判字號】    95,上訴,655
【裁判日期】    950822
【裁判案由】    偽造文書等
【裁判全文】
臺灣高等法院高雄分院刑事判決         95年度上訴字第655號
上  訴  人  丁○○
即  被  告
選任辯護人  嚴庚辰  律師
上列上訴人因偽造文書等案件，不服臺灣高雄地方法院93年度訴
字第1770號中華民國94年12月29日第一審判決（起訴案號：臺灣
高雄地方法院檢察署93年度偵字第5414號），提起上訴，本院判
決如下：
    主  文
原判決關於丁○○部分撤銷。
丁○○共同連續行使偽造私文書，足以生損害於他人，累犯，處
有期徒刑壹年貳月。偽造之「丙○○」印章壹顆、采瑩公司與莊
秀娥所訂立租賃契約上偽造之「丙○○」署名貳枚、印文拾伍枚
，均沒收之。
    事  實
一、緣有不詳姓名、年籍自稱「徐淑芳」之成年女子、冒名「丙○○」之成年女子及自稱「林國棟」之成年男子，於民國91
    年7 月間，在中國時報分類廣告版面上刊登收購帳戶之廣告
    ，適有甲○○（已判決確定）見上開廣告，透過廣告所載電
    話號碼與自稱「林國棟」者聯絡，由甲○○將其個人之身分
    證交予「林國棟」，復授權「林國棟」利用不知情之成年刻
    印者代刻甲○○印章1 個，並隨同「林國棟」向高雄市政府
    申請在高雄市○鎮區鎮○路51號22樓設立「采瑩貿易有限公
    司」（下稱采瑩公司），並以甲○○為負責人之登記，又由
    甲○○以其名義，向萬泰商業銀行高雄分行、彰化商業銀行
    北高雄分行等申請支票帳戶，請領得之空白支票均交由「林
    國棟」等人使用。
二、丁○○（對外自稱董竹光）曾於91年間犯偽造文書罪，經法
    院判處有期徒刑4月，於91年8月7日執行完畢，仍不知悔改
    ，復與不詳姓名、年籍自稱「徐淑芳」之成年女子、冒名「
    丙○○」之成年女子及自稱「林國棟」之成年男子，共同基
    於偽造文書之概括犯意聯絡，先推由冒名「丙○○」之成年
    女子於92年3 月間某日在不詳處所，利用不知情之刻印者，
    偽刻丙○○印章1 個，再於92年3 月15日持丙○○之身分證
    影本及上開印章，與莊秀娥訂立租賃契約，承租坐落高雄市
    左營區○○街161 巷36號之房屋作為采瑩公司辦公處所，並
    於租約保證人欄上偽造丙○○之署名及持偽造之丙○○印章
    蓋用印文後，交付出租人莊秀娥而行使，足以生損害於丙○○、莊秀娥。丁○○等人即共同基於意圖為自己不法所有之
    概括犯意，先於92年4 月3 日，利用采瑩公司名義，由丁○○自稱「董竹光」，佯稱以上開甲○○所申請之萬泰商業銀
    行高雄分行即期支票向品爵汽車股份有限公司（下稱品爵公
    司）訂購機車火星塞，使品爵公司誤認采瑩公司有能力支付
    貨款，而應允采瑩公司得以即期支票支付貨款後，丁○○等
    人訂貨後即開立甲○○名義之萬泰商業銀行高雄分行即期支
    票（支票號碼：AF0000000 、發票日：92年5 月10日、面額
    ：65萬6,250 元）支票支付貨款，使品爵公司陷於錯誤而於
    5 月3 日至8 日陸續交付火星塞2 萬5,000 顆（價值65萬
    6,250 元），嗣該支票於5 月13日退票後，品爵公司始知受
    騙。丁○○等人復於92年4 月30日，以采瑩公司名義向錸聚
    科技股份有限公司（下稱錸聚公司）電話聯絡接洽購買128
    ＭＢ快閃記憶卡640 個（價值85萬1,668 元），為取信於錸
    聚公司，先在高雄市第二信用合作社匯款8 萬5,166 元至錸
    聚公司帳戶內，再向錸聚公司表示因會計人員作業疏失，而
    少匯70餘萬元，隨即以不詳之方式繕打列印，偽造內容虛偽
    不實、匯款人為「采瑩貿易公司」、收款人戶名為「錸聚科
    技股份有限公司」、匯款金額為「76萬6,494 元」之台北銀
    行入戶電匯回條1 紙，藉以表示前揭貨款已由其依約匯款轉
    帳至錸聚公司之帳戶內，再將偽造之匯款回條傳真至錸聚公
    司，持之向錸聚公司行使，致使錸聚公司誤信已收到全部貨
    款，而同意貨運公司出貨，丁○○等人再至新竹出貨處將貨
    物載走，足以生損害於台北銀行及錸聚公司，惟旋遭錸聚公
    司所識破，而報警循線查知上情。
三、案經錸聚公司及品爵公司之告訴代理人訴由高雄市政府警察
    局左營分局移送臺灣高雄地方法院檢察署檢察官偵查起訴。
    理  由
壹、程序部分：
    按被告以外之人於審判外之陳述，雖不符刑事訴訟法第159
    條之1 至第159 條之4 之規定，而經當事人於審判程序同意
    作為證據，法院審酌該言詞陳述或書面陳述作成時之情況，
    認為適當者，亦得為證據，刑事訴訟法第159 條之5 第1 項
    定有明文。告訴代理人戊○○、覃含章、證人丙○○於警詢
    、張啟禎於檢察事務官訊問時之陳述，固為審判外之陳述，
    然被告及檢察官均同意作為證據，且本院審酌該陳述作成之
    情況，未見有何不適當之情形，故依刑事訴訟法第159條之5
    第1項之規定，得為證據。
貳、實體部分：
一、訊據上訴人即被告丁○○固不諱言確曾於采瑩貿易有限公司
    工作，對外以董竹光名義擔任訂貨及與廠商聯絡事宜，且於
    采瑩貿易有限公司工作期間確曾代表采瑩貿易有限公司以董
    竹光名字向品爵公司訂貨購買火星塞，惟矢口否認有何詐欺
    、偽造文書之犯行，辯稱：我於92年4月初始到采瑩公司上
    班，至4月底即離職，僅曾以董竹光名字向品爵公司訂貨購
    買火星塞，其餘犯行與我無關，且是一位周小姐叫我用「董
    竹光」名字在采瑩貿易有限公司上班及用此名字向品爵公司
    訂貨，我不知道周小姐真實姓名云云。經查：
（一）同案被告甲○○於91年7月23日，向高雄市政府申請登記
      設立「采瑩貿易有限公司」（公司地址設在高雄前鎮區鎮
      ○路51號22樓），並以其名義向萬泰商業銀行高雄分行、
      彰化商業銀行北高雄分行申請開立支票帳戶，申領支票使
      用乙情，為同案被告甲○○供認在卷，並有高雄市政府營
      利事業登記證、公司基本資料查詢、營業登記資料公示查
      詢、支票、支票退票理由單等在卷可稽。
（二）告訴人錸聚公司、品爵公司，出售前揭貨物予同案被告甲○○擔任負責人、被告丁○○擔任訂貨事宜等事項之「采
      瑩有限公司」，經采瑩公司分別以偽造內容虛偽不實之台
      北銀行入戶電匯回條，及同案被告甲○○所申請之萬泰商
      業銀行高雄分行之支票支付貨款，惟上開貨款均未獲兌現
      之事實，業據告訴人錸聚有限公司代理人戊○○、品爵公
      司之代理人覃含章於警詢中、張啟禎即錸聚公司職員於檢
      察事務官訊問時指述綦詳，復經證人梁慰群即錸聚公司副
      總經理、乙○○即品爵公司職員、黃筱鈞於原審審理時證
      述明確，並有卷附之內政部警政署刑事警察局92年5 月29
      日刑紋字第0920096393號鑑驗書、台北銀行入戶電匯回條
      、錸聚公司與采瑩公司間交易往來之訂貨單、客戶基本資
      料本、銷貨單、統一發票及確認單、品爵公司出貨至采瑩
      公司之新竹貨運托運單據、萬泰商業銀行高雄分行支票、
      采瑩公司現場採證照片19幀、領用支票記錄、支票、退票
      理由單等資料在卷可憑。
（三）冒名「丙○○」之成年女子，持丙○○之身分證影本及偽
      刻之丙○○印章，冒名丙○○與莊秀娥訂立租賃契約，承
      租位於高雄市○○區○○街161 巷36號之房屋，作為采瑩
      公司辦公處所，並於租約保證人欄上偽造丙○○之署名及
      持偽造之丙○○印章蓋用印文後，交付出租人莊秀娥而行
      使之事實，業據證人丙○○於警詢、證人莊秀娥於原審審
      理時證述綦詳，並有丙○○之被冒用人聲明書、上揭租賃
      契約等在卷可佐。
（四）據證人即采瑩公司會計黃筱鈞於原審審理時結證稱：「（
      問：是否曾在采瑩貿易有限公司工作？）是」「（問：工
      作多久？）未滿一個月」「（問：在庭之被告二人有無見
      過？）我只見過被告丁○○」「（問：是否知道被告丁○○在采瑩公司的職務？）他是業務」「（問：被告丁○○
      的工作內容？）不知道，只知道他是跑業務的。我只看過
      被告進機車的零件。他有撥電話給廠商，廠商也有來跟他
      接洽」「（問：當時知道被告丁○○的名字？）他當時不
      是用丁○○這個名字，是用另一個名字」「（問：公司除
      了被告丁○○，還有其他的人員？）還有一位小姐，也是
      業務，我不記得她的名字」「（問：妳何時在采瑩公司上
      班？）92年5月初到采瑩公司上班」「（問：是誰請妳去
      上班？）我看自由時報應徵的，當時是莊秀娥面試，後來
      莊秀娥告訴我，說被告丁○○跟另一位女生要錄取我」「
      （問：何時離職？）在製作警詢筆錄的前一天即5月26 日
      ，而且我也不是離職，是采瑩公司的人叫我先回去休息，
      前幾天他們告訴我說前鎮那裡有廠房在蓋，會再通知我上
      班。5月26日早上廖先生有來公司，但一下子就離開了，5
      月26日下午有2 位廠商來公司說采瑩公司的票退票，我就
      一直找廖先生，但都找不到」「（問：妳在公司有看到被
      告丁○○跟那位小姐有無每天上班？）他們沒有每天上班
      ，他們大約2 、3 天來一次，每次來公司都待2 、30分鐘
      到1 個小時左右，所以平時都是我一個人在公司」「（問
      ：被告丁○○在公司時間都在作什麼？）跟廠商聯絡比較
      多」「（問：是誰決定跟廠商訂貨？）是被告丁○○跟那
      位小姐」「（問：有無接過電話或看過別人到過公司指示
      被告丁○○跟那位小姐訂貨？）沒有」「（問：廠商到妳
      們公司都直接和被告丁○○他們接洽？）是」「（問：公
      司有進貨過？）有，進機車零件、隨身碟」「（問：這些
      貨如何提？）是廠商載來采瑩貿易有限公司（高雄市○○
      區○○街161 巷316 號）」「（問：誰收貨？）機車零件
      是被告丁○○收貨，隨身碟是那位小姐收貨」「（問：收
      貨後貨物放在何處？）被告丁○○會把它載走，載到那裡
      不知道」「（問：妳比被告丁○○還先離開公司？）是。
      」等語（見原審卷第181 至185 頁、第236 至237 頁）；
      證人莊秀娥於原審審理時亦結證稱：「（問：被告丁○○
      有無跟妳租位於高雄市○○區○○街161 巷316 號的房子
      ？）不是在庭被告2 個人，是一位小姐來跟我租房子」「
      （問：房子出租後，設立采瑩貿易有限公司？）采瑩公司
      不是設在我的房子，只是使用我的房子作為交貨的地方」
      「（問：有無幫采瑩公司幫忙面試？）當時是一個叫「丙○○」的小姐來跟我租房子，她說她的東西都還沒有搬進
      來，她要應徵會計，請我幫她收履歷表交給她，她會決定
      要用誰」「（問：妳一直在高雄市○○區○○街161 巷
      316 號？）那是透天的房子，我把一樓租給他們，我去收
      租金、水電費或信件時才會過去」「（問：有無在高雄市
      左營區○○街161 巷316 號見過被告2 人？）沒有見過被
      告甲○○，被告丁○○是房子已經設備都用好後，才看到
      他，他在那裡上班，聯絡廠商交貨事宜，因為我有時會到
      那裡，會和黃小姐聊天，有聽到他在講電話聯絡交貨的事
      。」等語（見原審卷第185-187 頁），由證人黃筱鈞、莊
      秀娥之上開證述，被告丁○○於采瑩公司擔任與廠商訂貨
      、接洽、聯絡職務，亦負責收貨及將貨物運走，非如被告
      丁○○所言，僅負責品爵公司此次訂貨事宜。且被告丁○○一再辯稱其於92年4 月初始在采瑩公司上班，同年4 月
      底即離開采瑩公司之詞，亦已為證人黃筱鈞所否定，即難
      以此點為被告有利之認定。況被告丁○○於采瑩公司工作
      期間使用假名，又僅空言指稱係受周小姐僱用，惟就周小
      姐之姓名、年籍資料等無一知悉，均與一般於正當經營公
      司任職情況有所背離。從而被告丁○○於采瑩公司負責與
      廠商訂貨、接洽、聯絡，收貨及將貨物運走等事務，被告
      丁○○已實際實施詐欺他人財物之行為，足徵被告丁○○
      否認知悉及共同參與采瑩公司從事詐騙貨物之辯解，顯非
      事實，無可採信。
（五）綜上所述，本案罪證明確，被告丁○○前述所辯，顯係事
      後卸責之詞，不足採信，其犯行堪以認定。
二、核被告丁○○所為，係犯刑法第339條第1項之詐欺取財罪、
    第216條、第210條之行使偽造私文書罪，其偽造印章、印文
    及署名部分（其中偽造印章部分係利用不知情之刻印店成年
    人員為之，為間接正犯），係偽造私文書之階段行為，偽造
    私文書之低度行為復為行使之高度行為所吸收，均不另論罪
    。其先後多次行使偽造私文書及詐欺取財犯行，時間緊接，
    手法相似，觸犯構成要件相同之罪名，顯係基於概括犯意反
    覆為之，應依連續犯之規定，各論以一罪，並均加重其刑。
    其連續行使偽造私文書及連續詐欺取財犯行間，有方法目的
    之牽連關係，為牽連犯，應從一重之連續行使偽造私文書罪
    處斷。又被告丁○○與姓名、年籍均不詳自稱徐淑芳、丙○○、林國棟等成年人就上開犯行間，有犯意聯絡與行為分擔
    ，均為共同正犯；被告曾於91年間犯偽造文書罪，經法院判
    處有期徒刑4月，於91年8月7日執行完畢，有收容人在監在
    押查詢紀錄表1份在卷可按，其於受有期徒刑執行完畢後，5
    年內故意再犯本件有期徒刑以上之罪，不論依修正前之刑法
    第47條，或修正後之刑法第47條第1項之規定，均構成累犯
    ，對被告而言並無有利或不利之情形，自不生新舊法比較之
    問題，應逕依修正前之刑法第47條，論以累犯，並遞加重其
    刑。又被告行為後，刑法第55條關於牽連犯之規定、第56條
    關於連續犯之規定，業於94年1 月7 日修正公布刪除，並於
    95年7 月1 日施行，則被告之犯行，因行為後新法業已刪除
    牽連犯、連續犯之規定，此刪除雖非犯罪構成要件之變更，
    但顯已影響行為人刑罰之法律效果，自屬法律有變更，依新
    法第2 條第1 項：「行為後法律有變更者，適用行為時之法
    律。但行為後之法律有利於行為人者，適用最有利於行為人
    之法律。」，比較新、舊法結果，仍應依刑法第2 條第1 項
    前段規定，適用較有利於被告之行為時法律即舊法，論以連
    續犯、牽連犯（最高法院95年第8 次刑事庭會議決議參照）
    ，併予敘明。
三、原審對被告丁○○予以論罪科刑，固非無見，惟查被告自91
    年4月7日至同年8月7日皆在台灣嘉義監獄鹿草分監執行，並
    未參與以甲○○名義向高雄市政府申請在高雄市○鎮區鎮○
    路51號22樓設立采瑩公司，詳如後述，原判決誤認被告有參
    與此部分犯行，尚有未洽，被告上訴意旨，否認犯罪，雖無
    理由，惟原判決既有上開可議，仍應由本院將原判決關於被
    告丁○○部分，予以撤銷改判；審酌被告丁○○詐騙廠商出
    貨，致廠商追索無門，受有損害非輕，犯罪後尚未能與告訴
    人等和解，又偽造租賃契約、銀行匯款回條等，影響社會交
    易安全甚鉅等一切情狀，量處如主文第2 項所示之刑；至偽
    造之丙○○名義印章1 顆及采瑩公司與莊秀娥訂立租賃契約
    上偽造之丙○○署名2 枚、印文15枚，不問屬於犯人與否，
    應依刑法第219 條諭知沒收。另被告丁○○等人偽造之前開
    丙○○名義房屋租賃契約書及台北銀行入戶電匯回條各1 份
    ，雖係供行使偽造文書犯罪所用之物，因非違禁物且業經被
    告提出行使，已非被告所有甚明，自無從依刑法第38條第1
    項第2 款規定諭知沒收，併此敘明。
四、公訴意旨另以：被告丁○○與不詳姓名、年籍自稱「徐淑芳
    」、冒名「丙○○」之成年女子及自稱「林國棟」之成年男
    子共組詐欺集團，共同以偽造文書之犯意聯絡，於民國91年
    7月間，在中國時報分類廣告版面上刊登收購帳戶之廣告，
    適有甲○○見上開廣告，透過廣告所載電話號碼與自稱「林
    國棟」者聯絡，雙方約定交易時間、地點後，甲○○為牟私
    利，竟基於幫助該他人實施詐欺亦不違背其本意之不確定故
    意，將其個人之身分證交予「林國棟」，而獲得「林國棟」
    所交付新台幣（下同）1萬5,000元代價，該詐欺集團隨即利
    用不知情之成年刻印者代刻甲○○印章1個，並於民國91年7
    月23日向高雄市政府申請在高雄市○鎮區鎮○路51號22樓設
    立采瑩公司，因認被告丁○○此部分另涉有刑法第214條之
    使公務員登載不實罪嫌（起訴書誤載為刑法第216條、第210
    條之行使偽造私文書罪）云云，惟查被告丁○○自91年4月7
    日至同年8月7日皆在台灣嘉義監獄鹿草分監執行，有收容人
    在監在押查詢紀錄表1份在卷可按，自無法於民國91年7月23
    日參與以甲○○名義向高雄市政府申請在高雄市○鎮區鎮○
    路51號22樓設立采瑩公司，此部分犯行應與被告丁○○無涉
    ，原應為無罪之諭知，惟公訴人認此部分與前開有罪部分有
    連續犯、牽連犯之裁判上一罪關係，爰不另為無罪之諭知。
五、同案被告甲○○部分，已判決確定，本院不予論列。
據上論斷，應依刑事訴訟法第369條第1項前段、第364條、第299
條第1 項前段，刑法第2 條第1 項前段、第28條、第339 條第1
項、第216 條、第210 條、第219 條、修正前刑法第56條、第55
條、第47條，罰金罰鍰提高標準條例第1 條前段，判決如主文。
本案經檢察官沈紹嘉到庭執行職務。
中    華    民    國    95    年    8    月    22    日
                  刑事第七庭    審判長法  官  莊飛宗
                                      法  官  黃三友
                                      法  官  黃憲文
以上正本證明與原本無異。
如不服本判決應於收受本判決後10日內向本院提出上訴書狀，其
未敘述上訴理由者，並得於提起上訴後10日內向本院補提理由書
狀（均須按他造當事人之人數附繕本）「切勿逕送上級法院」。
中    華    民    國    95    年    8    月    22    日
                                      書記官  施耀程
附錄本件判決論罪科刑法條：
刑法第216條：
行使第210 條至第215 條之文書者，依偽造、變造文書或登載不
實事項或使登載不實事項之規定處斷。
刑法第210條：
偽造、變造私文書，足以生損害於公眾或他人者，處五年以下有
期徒刑。
刑法第339條
意圖為自己或第 3 人不法之所有，以詐術使人將本人或第 3 人
之物交付者，處五年以下有期徒刑、拘役或科或併科1000元以下
罰金。
以前項方法得財產上不法之利益或使第 3 人得之者，亦同。
前二項之未遂犯罰之。


司法院資訊處製作；財團法人民間司法改革基金會備份。
